臺灣新竹地方法院刑事判決　　　　　　　　　　　　　　九十年度易字第一五八號
　　公　訴　人　臺灣新竹地方法院檢察署檢察官
　　被　　　告　丙○○
　　選任辯護人　黃國郎律師
右列被告因詐欺等案件，經檢察官提起公訴（八十九年度偵字第一四八七、六四九七
號），本院判決如左：
    主      文
丙○○行使變造公文書，足以生損害於公眾及他人，處有期徒刑壹年肆月。變造坐落
於新竹縣竹東鎮○○○段員崠子小段一四一之一一三地號、新竹縣竹東鎮○○段五三
四地號、新竹縣竹東鎮○○段五五四地號之土地所有權狀影本共參紙，均沒收。又意
圖為自己不法之所有，而侵占自己持有他人之物，處有期徒刑拾月。應執行有期徒刑
貳年。變造坐落於新竹縣竹東鎮○○○段員崠子小段一四一之一一三地號、新竹縣竹
東鎮○○段五三四地號、新竹縣竹東鎮○○段五五四地號之土地所有權狀影本共參紙
，均沒收。
    事      實
一、丙○○明知已陷於無償債能力之狀態，竟基於意圖為自己不法之所有之概括犯意
    ，於民國八十七年十月或十一月間某日，持其所有坐落於新竹縣竹東鎮○○○段
    員崠子小段一四一之一一四地號之土地所有權狀影本，及不詳姓名年籍之人，於
    不詳時、地所變造所有權人為丙○○分別坐落於新竹縣竹東鎮○○○段員崠子小
    段一四一之一一三地號（所有權人為徐耀河）、新竹縣竹東鎮○○段五三四地號
    （所有權人為壬○○）、新竹縣竹東鎮○○段五五四地號（所有權人為壬○○）
    之土地所有權狀影本共四紙，至臺北市○○路子○○租屋處，佯以其名下有上開
    四筆土地欲增貨現金，惟須先將第一次貸款先償還，才能再增貸現金為由，並言
    明向銀行貸款撥款後必立即償還，致子○○不疑有他，於八十七年十二月二十日
    在臺北市○○路租屋處借調新臺幣（下同）一百萬元予丙○○，其後丙○○帶子
    ○○及友人至土地所有權狀所載之現場看土地，使子○○陷於錯誤，復於八十八
    年一月五日貸予二百八十萬元予丙○○（業於八十八年四月一日清償五十萬元，
    由子○○本人簽收），並交付支票三紙供作借款擔保，詎事後屆期提示支票均不
    獲兌現，所提供之土地所有權狀亦屬不實，足以生損害於子○○、壬○○、徐耀
    河及新竹縣竹東鎮地政事務所土地登記之正確性。嗣屢經子○○催討款項，僅於
    八十八年五月十一日在新竹縣竹東鎮調解委員會調解時，先行償還三十六萬三千
    五百元，剩餘款項則仍未清償，子○○至此始知受騙。丙○○復另行起意，基於
    意圖為自己不法所有之犯意，於八十七年八月間允諾代為保管子○○所交付如附
    表之古董、傢俱一批，並於八十八年三月二十五日簽立承諾書，承諾如附表所示
    之物，任憑由子○○載回，嗣於八十八年五月十一日子○○與丙○○因債務糾紛
    ，至新竹縣竹東鎮調解委員會調解時，子○○向丙○○取回上開物品，丙○○竟
    變易持有為所有之犯意，拒不返還，而據為己有。
二、案經子○○訴由臺灣士林地方法院檢察署檢察官呈請臺灣高等法院檢察署檢察長
    令轉臺灣新竹地方法院檢察署檢察官偵查起訴。
    理      由
一、訊據被告丙○○矢口否認涉有右揭詐欺、侵占犯行，辯稱：伊只有交付一張新竹
    縣竹東鎮○○○段員崠子小段一四一之一一四地號之土地所有權狀影本，是因為
    子○○有在賣土地，請她幫我賣，從來沒有拿土地所有權狀向她借錢，卷附支票
    三張是要向她借錢，借了一百五十萬元，有借到，另二張一百萬元、一百二十萬
    元是借給子○○，清償給她向別人借錢之債務，也就是子○○借票使用，我沒有
    拿到子○○給我的二次借款一百萬元及二百七十萬元云云。經查：
（一）右揭犯罪事實，業據告訴人子○○暨委由乙○○指訴綦詳，並經證人丑○○、
      辛○○（即陳衍六）於八十九年十一月三日偵查中檢察官訊問時到庭結證證述
      略以：「我有看過丙○○拿卷附坐落新竹縣竹東鎮○○○段員崠子小段一四一
      之一一四等四張土地所有權狀向子○○借錢過，當時丙○○有說他有向銀行貸
      款一千五百萬元左右快下來了，因為他要先塗銷什麼才可以借到錢，所以向子
      ○○借錢，丙○○先開一百萬元給子○○，隔了幾天子○○又再給他二百七十
      萬元，丙○○開了二張支票給他，所以丙○○確實有拿權狀向子○○借錢，並
      開立支票，給權狀時還約我們去看土地，四張權狀的土地都有去現場看過。」
      等語綦詳，證人丑○○復於九十年十一月十六日本院訊問時證稱：「（問：與
      子○○係何關係？）答：是一、二十年的朋友。我是開藥房，丙○○和告訴人
      一起到我家，被告拿四張土地所有權狀（應係指影本），說他土地很多問我先
      生辛○○要不要買，隔一天（約八十七年十、十一月間）我們四人到土地權狀
      的土地看地，我們請他去找代書，他說代書不在。」、「（問：對於彰化商業
      銀行竹東分行發票日八十八年二月十五日之支票有何意見？）（提示並告以要
      旨）答：當初子○○拿現金給被告，被告開支票給子○○的。然後由我存入我
      臺北市銀行戶頭，：：。」等語在卷。此外，並有告訴人子○○所提出卷附土
      地所有權狀影本四紙（其中三紙土地所有權狀影本係經變造）及支票及退票理
      由單各三紙在卷可稽，而上開土地所有權狀影本四紙，除坐落於新竹縣竹東鎮
      ○○○段員崠子小段一四一之一一四地號之土地係被告所有之外，餘三筆分別
      坐落於新竹縣竹東鎮○○○段員崠子小段一四一之一一三地號（所有權人為徐
      耀河）、新竹縣竹東鎮○○段五三四地號（所有權人為壬○○）、新竹縣竹東
      鎮○○段五五四地號（所有權人為壬○○），亦有新竹縣竹東鎮地政事務所函
      附之八十七年迄今所有權權屬變動情形，及土地所有權部有關地籍資料、土地
      登記謄本等附卷足憑，並經證人壬○○證言坐落於新竹縣竹東鎮○○段五三四
      地號、五五四地號為其所有載明在卷。
（二）次查，被告與告訴人二人間雖素有金錢往來，惟二人於八十八年三月二十五日
      書立承諾書載明被告丙○○積欠告訴人子○○二百六十五萬元，被告丙○○並
      於八十八年四月一日已清償五十萬元交予告訴人子○○外，嗣於八十八年五月
      十一日新竹縣竹東鎮調解委員會調解時，亦詳載系爭票據三紙（票據號碼分別
      為ＮＡ0000000、ＮＡ0000000、ＮＡ0000000號）係被
      告丙○○向告訴人子○○所借，共三百九十萬元（已清償部分款項），堪認被
      告丙○○持變造之土地所有權狀、自己之土地所有權狀影本，並簽發票面金額
      取信於告訴人，使告訴人陷於錯誤而交付金錢，而被告辯以於八十七年十二月
      二十日有向告訴人子○○借一百五十萬元外，八十八年一月五日借二百四十萬
      元之支票給告訴人子○○，顯不足採。
（三）再查，另證人戊○○亦於偵查中到庭結證證稱：「附表古董等物是我點交給丙○○，當初子○○房子要被拍賣，他說有地方可以放，暫時放在那邊，事後調
      解子○○有說請他還古董等物，丙○○一出會場說你們敢搬的話，要給你們好
      看」等語；復於本院九十年十一月十六日訊問時到庭證述：「（問：對於起訴
      書附表有何意見？）（提示並告以要旨）答：子○○是我的老闆，我受僱是民
      國八十五年到八十六年底，我家裡住在子○○東泰珠寶古物股份有限公司，我
      一個月有五萬元的薪水，八十七年以後我在家裡幫忙作蔬菜批發，八十七年七
      月份左右，子○○的不動產要被拍賣，如附表被告侵占物品二十五樣是我親自
      向丙○○點交，在碧瑤城堡點交，因為子○○打電話給我叫我交給他保管，八
      十七年九月時我有看到丙○○拿土地所有權狀影本向子○○借錢，丙○○有帶
      我和子○○去看過土地。」、「（問：物件清單有何意見？）（提示『承諾書
      』並告以要旨）答：物品清單就是指起訴書附表。」等情在卷，足見告訴人確
      曾將如起訴書附表所示之物，交由被告保管，並於八十八年三月二十五日書立
      承諾書在卷可憑，雖證人丁○○於本院九十年五月七日時到庭為：「子○○是
      我爸爸的朋友，我和子○○他沒有關係，附表編號十九、二十、二一、二二、
      十六其中壹台電視機，她說那些東西比較舊，就送給我父親和我，我是和我父
      親一起去搬的，她有告訴我說要送給我。」之證詞，及證人癸○○證述：「我
      之前和被告有幾面之緣，八十七年七、八月間我是去找客戶鍾芳貴，看到被告
      在搬東西，我向前問他，他說子○○要給他的，至於被告搬什麼東西我不清楚
      ，子○○說她的房子被拍賣。」、證人己○○即能仁家商總務科職員證稱：「
      不認識被告，告訴人有聽過但不知是何人，附表所示之物品除家電之外沒有在
      學校，八十七年七、八月間我擔任警衛，我沒有印象搬過這些物品。」等情，
      惟丁○○為被告之女兒證言難免有偏頗之虞，而證人癸○○雖曾看到被告在搬
      東西，然對於告訴人子○○與被告之間法律關係究為何？及被告搬什麼東西不
      清楚等語已詳述在卷，又證人己○○即被告所爭執之時點擔任能仁家商警衛，
      對於如附表所示之物並無印象，渠三人之證言均難為有利於被告之認定。至告
      訴人與能仁家商（明乘法師俗家姓名庚○○）間，本有因慈善拍賣合約、贈與
      及借款擔保等法律關係，告訴人將古董、藝品放置於能仁家商處，於八十九年
      五月五日協議所有權完全歸屬庚○○，有協議書附卷可憑，並由證人甲○○證
      稱屬實，而本件被告與告訴人於八十八年三月二十五日既已書立承諾書，則告
      訴人委由被告保管如起訴書附表所示之物，要與置放於能仁家商處之古董、藝
      品無涉。
（四）參以被告自承於八十五年間認識告訴人子○○，告訴人說她是通緝犯，八十七
      年間房子要被拍賣等情，告訴人如未借錢予被告，衡情量理，被告膽敢簽發數
      目不小之票面金額三紙交付告訴人，以償還她向別人借錢之債務。且告訴人既
      因案遭通緝中，茍無實情，證人丑○○、辛○○、戊○○又何必配合告訴人之
      指訴，於偵審中甘冒偽證之刑責而為不實之證述。告訴人又何須為索討債務（
      如於八十八年五月十一日新竹縣竹東鎮調解委員會調解書所載已剩一百五十萬
      元），變造土地所有權狀影本三紙，甘冒被判處一年以上七年以下有期徒刑之
      變造公文書罪嫌而提出告訴？綜上，依證人等所為證述情節及附卷資料所示，
      被告於借貸時，隱瞞已陷於無資力不能支付之狀態，藉詞向告訴人借貸逾三百
      九十萬元，事後又無法清償或提供償債計劃與告訴人取得清償方案，且拒不返
      還代為保管古董等物，是其意圖為自己不法之所有，行使變造之公文書詐取告
      訴人財物及侵占之犯行，至為灼然。被告所辯無非事後卸責之詞，委無足採，
      事證明確，被告犯行均堪予認定。
二、核被告所為係犯刑法第二百十六條、第二百十一條行使變造公文書及同法第三百
    三十九條第一項之詐欺取財罪、第三百三十五條第一項之侵占罪。被告先後詐欺
    之犯行，時間緊接、方法相同，觸犯構成要件相同之罪名，顯係基於概括之犯意
    為之，應依刑法第五十六條連續犯之規定論以一罪並加重其刑。又被告丙○○行
    使變造公文書，其目的在於向告訴人子○○詐騙借款，是被告所犯上開行使變造
    公文書之犯行，與所犯連續詐欺取財罪間，顯有方法、結果之牽連關係，應依刑
    法第五十五條後段牽連犯之規定，從一較重之行使變造公文書罪論處。被告一行
    為同時提出變造二人之土地所有權狀，為想像競合犯，應依刑法第五十五條前段
    之規定，應從一重行使變造公文書罪處斷。所犯上開行使變造公文書及侵占二罪
    間，犯意有別，罪名有異，應予分論併罰。爰審酌被告丙○○利用告訴人被通緝
    之際，不可能從事正當之法律活動，為圖謀告訴人財物之動機、目的、手段、方
    法、所生危害及犯後態度、惟迄未能與告訴人子○○達成和解並賠償其所受損害
    等一切情狀，各量處如主文所示之刑，以示懲儆。又公訴人雖未就被告丙○○行
    使變造公文書之犯行起訴，然該部分犯罪事實既與前開犯罪事實有裁判上一罪之
    牽連關係，為起訴效力所及，本院自得一併審究，併予敘明。
三、變造所有權人為丙○○分別坐落於新竹縣竹東鎮○○○段員崠子小段一四一之一
    一三地號（所有權人為徐耀河）、新竹縣竹東鎮○○段五三四地號（所有權人為
    壬○○）、新竹縣竹東鎮○○段五五四地號（所有權人為壬○○）之土地所有權
    狀影本共三紙，均係供被告犯罪所用之物，應依刑法第三十八條第一項第二款規
    定宣告沒收。
據上論斷，應依刑事訴訟法第二百九十九條第一項前段，刑法第二百十六條、第二百
十一條、第三百三十五條第一項、第三百三十九條第一項、第五十五條、第五十一條
第五款、第三十八條第一項第二款，罰金罰鍰提高標準條例第一條前段，判決如主文
。
本案經檢察官李翠玲到庭執行職務。
中      華      民      國    九十一    年      六      月    二十八    日
                                臺灣新竹地方法院刑事第一庭
                                    法  官  林  秋  宜
右正本證明與原本無異。
如不服本判決，應於判決送達後十日內，向本院提出上訴狀（應附繕本），上訴於臺
灣高等法院。
                                    書記官  鄒  茂  瑜
中      華      民      國    九十一    年      六      月    二十八    日
附錄本案論罪科刑法條
刑法第二百十一條 (偽造變造公文書罪)
偽造、變造公文書，足以生損害於公眾或他人者，處一年以上七年以下有期徒刑。
刑法第二百十六條（行使偽造變造或登載不實之文書罪）
行使第二百十條至第二百十五條之文書者，依偽造、變造文書或登載不實事項或使登
載不實事項之規定處斷。
刑法第三百三十五條（普通侵占罪）
意圖為自己或第三人不法之所有，而侵占自己持有他人之物者，處五年以下有期徒刑
、拘役或科或併科一千元以下罰金。
前項之未遂犯罰之。
刑法第三百三十九條（普通詐欺罪）
意圖為自己或第三人不法之所有，以詐術使人將本人或第三人之物交付者，處五年以
下有期徒刑、拘役或科或併科一千元以下罰金。
以前項方法得財產上不法之利益或使第三人得之者，亦同。
前二項之未遂犯罰之。
